臺灣高等法院民事判決　　　　　　　　　九十一年度上易字第一三七號
　　　上　訴　人　甲○○
　　　被　上訴人　乙○○
右當事人間請求返還借款事件，上訴人對於中華民國九十一年一月八日臺灣板橋地方
法院九十年度訴字第一三四三號第一審判決提起上訴，本院判決如左：
    主    文
上訴駁回。
第二審訴訟費用由上訴人負擔。
    事實及理由
一、被上訴人主張上訴人前於民國八十六年六月十五日向被上訴人借款新台幣（下同
    ）二十萬元，其後僅償還部分欠款，迄八十七年七月十八日，上訴人尚欠十二萬
    元，連同被上訴人委託上訴人賣出股票，得款七十九萬八千元，當日上訴人本應
    交付被上訴人九十一萬八千元。惟上訴人於當日向被上訴人表示金錢遭竊，並未
    交付上開金額之款項，嗣於同年十月七日補寫借據一紙，向被上訴人借用該筆款
    項（以下簡稱系爭借款），並約定借款利率為週年利率百分之六點五按月計付，
    清償期快則一個月還款，至遲於繼承其父產業後可一次清償。嗣上訴人每月支付
    借款利息五千元至九十年一月七日止，惟上訴人於其父於八十九年九月間逝世後
　　，拒不清償本金，屢經被上訴人催討，迄未清償，爰依消費借貸之法律關係請求
　　上訴人應給付被上訴人九十一萬八千元，及自九十年二月七日起至清償日止按週
　　年利率百分之五計算之利息。原審判決被上訴人勝訴，就上訴人上訴聲明上訴駁
　　回。
二、上訴人則以其確曾於八十六年六月十五日書立二十萬元借用證，惟上訴人並未在
　　借用證上蓋章及書寫金主之姓名，且嗣後亦將該借用證放在警衛室抽屜，並未交
　　付被上訴人，且上訴人亦未收受所借得二十萬元款項。又上訴人原欲向被上訴人
　　借款十二萬元，但於八十七年七月十八日書立便條紙後，被上訴人卻未交付該十
　　二萬元借款，被上訴人主張於八十七年五月間委託上訴人購買股票及借款十二萬
　　元，顯非事實。況上訴人每月二次薪資還款外，並陸續向中興商業銀行雙和分行
　　信用貸款，另向聯邦銀行、花旗銀行、安泰銀行以信用卡借款，計上訴人已清償
　　九十七萬一千五百元，扣除全友、力捷股票股款二萬餘元，再扣除本金七十九萬
　　八千元，則上訴人所付之利息為十五萬三千元，已超出原約定利息甚高，上訴人
　　已不欠被上訴人任何款項等語，資為抗辯。並聲明(一)原判決廢棄。(二)被上訴人在
　　第一審之訴駁回。
三、被上訴人主張上訴人向其借貸系爭借款，業據提出借據、便條紙各乙件為證（見
    支付命令卷第六頁、原審卷第三五頁），且上訴人亦自認該借據、便條紙為其所
    書立（見原審卷第二０頁），自堪信該借據、便條紙為真。核閱該借據記載：「
    一、金額：玖拾壹萬捌仟元正。二、付息：年利率百分之六．五％」，便條紙記
    載：「味65.50 398,220英：125.00 400,000借120,000計918,220 7/18提現發」
    ，則被上訴人主張上訴人向其借貸九十一萬八千元，應堪信為真。上訴人雖抗辯
    稱其並未收足九十一萬八千元，僅自認借用七十九萬八千元（見原審卷第二九、
    五九頁，本院卷第四一頁），其中十二萬元（以下簡稱系爭十二萬元借款）並未
    收受云云，並以前詞置辯，惟查：
  (一)當事人於訴訟上所為之自認，於辯論主義所行之範圍內有拘束當事人及法院之效
    力，法院應認其自認之事實為真，以之為裁判之基礎，在未經自認人合法撤銷其
    自認前，法院不得為與自認之事實相反之認定。而自認之撤銷，自認人除應向法
    院為撤銷其自認之表示外，尚須舉證證明其自認與事實不符或得經他造同意者，
    始得為之。
  (二)被上訴人主張系爭十二萬元借款，係上訴人前於八十六年六月十五日向其借款二
    十萬元，嗣上訴人清償其中八萬元餘欠之十二萬元，業據提出款項借用證乙件為
    證（見原審卷第三四頁）。且上訴人於原審已自認該款項借用證之真正，並已收
    到二十萬元（見原審卷三０、五九頁），上訴人雖於本院反於前開自認，否認該
    款項借用證為真。惟上訴人嗣後於本院否認款項借用證之真正，既未經被上訴人
    同意（見本院卷第七九頁），且上訴人復未向本院為撤銷自認之意思表示，亦未
    舉證證明其自認與事實不符，僅泛稱該借用證係其事先書立放置於警衛室抽屜，
    被上訴人不知如何取得款項借用證云云（見本院卷七九頁）。惟為被上訴人所否
　　認，上訴人就此亦未能舉證證明，已乏可採，況所稱核與一般社會常情不符，且
　　依上訴人自認為真之便條紙記載上訴人前欠被上訴人十二萬元，倘上訴人未向被
　　上訴人借用系爭十二萬元，上訴人斷無可能在便條紙書立借款明細，並自行加記
　　買賣股票所欠上訴人七十九萬八千二百二十元，合計欠款九十一萬八千元二百二
　　十元（被上訴人請求扣除零頭二百二十元），故而依便條紙之記載，已足認上訴
　　人確有向被上訴人借用十二萬元之事實，被上訴人主張該十二萬元係前欠二十萬
　　元餘款，應堪信為真。上訴人前開所辯，自不生撤銷前開自認之效力。是上訴人
　　於訴訟既已自認向被上訴人借款十二萬元，於辯論主義所行之範圍內有拘束當事
　　人及本院之效力，本院應認其自認之事實為真，並以之為裁判之基礎。
四、上訴人另抗辯稱其欠被上訴人系爭款項，除每月二次薪資還款外，並陸續向中興
    商業銀行雙和分行信用貸款，另向聯邦銀行、花旗銀行、安泰銀行以信用卡借款
    ，計上訴人已清償九十七萬一千五百元，扣除全友、力捷股票股款二萬餘元，再
    扣除本金七十九萬八千元，則上訴人所付之利息為十五萬三千元。計上訴人還款
    之來源：每月二次薪資、股市期貨競技獎金及幫同事加班等之收入，年收入約
    五十萬元。上訴人之長女彭千倖服務於鈺德科技公司之股票四千股出售金額三
    十萬元。向銀行信用貸款及信用卡週轉之資金約五十萬元。並於八十七年十
    月至八十八年七月及十一月，以每月二次薪資所得透過薪資轉帳之安泰銀行金融
    卡提款清償。八十七年八月向中興銀行信用貸款八十九年八月以聯邦銀行信
    用卡借款四萬元清償八十八年九月、十月、十二月及八十九年二、三、四、六
    、七月以上訴人世華銀行存摺提款清償八十九年十一月十四日上訴人父親之喪
    葬補助費及奠儀，固據提中興商業銀行雙和分行帳號000000000000
    活期儲蓄存款存摺明細及存提款明細、花旗銀行Master卡九十年八月結單、安泰
    商業銀行信用卡九十年八月繳款通知書、上訴人及其長女彭千倖八十八年、八十
    九年各類所得扣繳暨扣繳憑單、世華聯合商業銀行帳號為0000000000
    0號活期儲蓄存款存摺明細、安泰商業銀行存款當期交易明細表、安泰商業銀行
    八十九年至九十一年存款往來對帳單、筆記簿二本等件為證（見本院卷第十五至
    二０、四二至四七頁，筆記簿外放，影本詳本院卷第五六、八七頁），惟為被上
    訴人否認，經查：
  (一)請求履行債務之訴，原告就其所主張債權發生原因之事實，固有舉證之責任，若
    被告自認此項事實而主張該債權已因清償而消滅，則清償之事實，應由被告負舉
    證之責任，此觀民事訴訟法第二百七十七條之規定自明（見最高法院二十八年度
    上字第一九二０號判例意旨參照）。
  (二)核閱上訴人提出之銀行存款存摺、結單、繳款通知書、薪資收入、扣繳憑單、交
    易明細表、往來對帳單等，均僅能證明上訴人有向金融機構融資借款之事實，或
    上訴人確有該筆薪津收入，但並未足證明該項收入等，上訴人以之「清償」被上
    訴人之事實，是上訴人提出上開證據，自不能為有利於上訴人之認定。
  (三)又上訴人雖提出載有還款明細之筆記本，其中黑色本一頁（影本附本院卷第五六
    頁上半部）固記載上訴人自八十七年十月六日起至八十八年十一月十日還款一萬
    五千元至二十六萬五千元，並經被上訴人簽名在案，其詳如附件一所示，而綠色
    本一頁（影本附本院卷第五六頁下半頁）記載上訴人自八十八年十二月至八十九
    年八月陸續還款二萬五千元至十萬五千元不等，並於八十九年十一月十四日還款
    十二萬零五百元，其詳如附件二所示。被上訴人就該筆記本被上訴人簽名之真正
    ，固不爭執，惟黑色筆記簿上五千元前面的阿拉伯數字是上訴人嗣後添記，上訴
    人每月僅還款五千元利息，而綠色筆記簿上記載十二萬零五百元，是八十九年十
    一月十四日賣全友、力捷股票所得二萬零五百元，「125000」前面「1」亦是上
    訴人所添記，該記載並非上訴人還款等語。查：
  1.核閱黑色筆記簿上所載之還款明細是按月填載，固據上訴人於第一筆及最後一筆
    簽名在案，惟該還款金額之記載，經原審法院當庭勘驗結果，發見其上關於八十
    七年十一月七日、八十八年八月份、同年九月份、同年十月份之「25000」、「
    265000」、「65000」、「75000」等記錄，其後四位數字「5000」均有二次描寫
    之痕跡，且筆跡顏色與前面數字相同，但與其他月份還款記錄（除八十七年十月
    五日外，其他均為「5000」之相同記載）之字跡顏色有所不同（見原審卷第四０
    頁）。而該筆記簿經本院送請鑑定結果，亦認「黑色筆記簿內金額「5000」前之
    「阿拉伯」數字有添複筆痕跡」，此有內政部警政署刑事警察局九十一年五月十
    四日刑鑑字第○九一○○一○七七八九號鑑驗通知書附卷可證（見本院卷第六六
    至六九頁）。參酌綜觀黑色筆記簿還款五千元部分，均未有添複之筆跡，但還款
    超過五千元記載，即八十七年十月六日、八十七年十一月七日、八十八年八月、
    八十八年九月、八十八年十月等記載還款「15,000.00」「25,000.00」「
    265,000.00」「65,000.00」「75,000.00」卻有添複之痕跡，該添複之筆跡，顯
    係為增加還款額度，為使墨色相同而於嗣後描繪至明。徵諸系爭借款之借據記載
    ，系爭借款之利息為週年利率百分之六點五，已如前所述，合算每月利息為四千
    九百七十二點五元（918000X6.5%/12=4972.5），為整數計算，則上訴人每月應
    還款五千元之利息，即符合黑色筆記簿記載每月還款五千元之記錄，前開收款記
    錄超過五千元前面阿拉伯數字，顯係嗣後添複，被上訴人主張上訴人每月僅還款
    五千元利息，其於黑色筆記簿僅簽收受五千元，應可採信。
  2.又綠色筆記簿上半部固有與黑色筆記簿上相同格式記載之還款記錄，惟該還款記
    錄，核與被上訴人於黑色筆記簿頁首首行簽名之記載不符，且該各筆還款金額亦
    非每月還款五千元之利息金額，其還款金額各達二萬五千元至十萬五千元不等，
    金額非小，惟竟未經被上訴人簽名認可，亦與被上訴人於黑色筆記本上簽收之習
    慣不符，上訴人據為還款之證明，顯未盡舉證之責，而不足採信。而其下方八十
    九年十一月十四日之記錄，其上雖有被上訴人簽名，但該欄下方出現「全友」、
    「力捷」等文字，用意顯在計算該公司股票之買賣價格，此為兩造所不爭（見本
    院卷第十一、三一頁），並有上訴人提出全友、力捷之股票走勢圖乙件附卷可證
    （見本院卷第二０頁），而當日兩支股票價位為二萬餘元，亦經上訴人自認在卷
    （見本院卷第十一頁），是倘若上訴人抗辯稱扣除該二萬餘元股款，上訴人當日
    係清償十萬零五百元為真，此有上訴人製作之清償明細表附卷可參（見本院卷第
    四一頁），則被上訴人於簽收還款之記錄欄，理應記載為十萬零五百元即上訴人
    真實還款之結算記錄，被上訴人核無可能於簽收十二萬零五百元，以下再括弧記
    載「括全友3000力捷1000」之字眼，不僅與上訴人實際還款之金額不符，且為免
    嗣後出賣全友、力捷之股票價額生有爭執，而無從核算還款之記錄為何，被上訴
    人亦不可能於簽收記錄欄，僅僅記載上訴人還款之金額，而無股票賣出價額之記
    載。是被上訴人主張其於八十九年十一月十四日係記載出賣全友、力捷之股票兩
    萬零五百元記載為實，上訴人抗辯其已還十萬零五百元云云，不足採信。
  (四)綜上，上訴人抗辯其就系爭借款，已清償殆盡，顯未盡舉證之責，均不足採信。
五、綜上所述，被上訴人主張上訴人向其借款九十一萬八千元，應可採信。被上訴人
    抗辯稱其未收受該借款，或已清償全部借款云云，均無可取。從而，被上訴人本
    於消費借貸法律關係，請求上訴人給付九十一萬八千元，及自九十年二月七日起
    至清償日止，按週年利率百分之五計算之法定遲延利息，為有理由，應予准許。
    是則原審判命上訴人如數給付，於法並無不合。上訴意旨指摘原判決不當，求予
    廢棄改判，為無理由，應予駁回。
六、據上論結，本件上訴為無理由，依民事訴訟法第四百四十九條第一項、第七十八
    條，判決如主文。
中      華      民      國    九十一    年      七      月     十六     日
　　　　　　　　　　　　　　　　　民事第十四庭
　　　　　　　　　　　　　　　        審判長法　官　張　劍　男
　　　　　　　　　　　　　　　　　　　　　　法　官　彭　昭　芬
                                            法　官  蘇　芹　英
右正本係照原本作成。
不得上訴。
中      華      民      國    九十一    年      七      月     十六     日
　　　　　　　　　　　　　　　　　　        書記官  黃　　  愛
